臺灣臺北地方法院刑事判決　　　　　　 96年度訴緝字第148號
公　訴　人　臺灣臺北地方法院檢察署檢察官
被　　　告　甲○○
上列被告因組織犯罪防制條例等案件，經檢察官提起公訴（90年
度偵字第20418號），被告於準備程序中就被訴事實為有罪之陳
述，本院合議庭裁定行簡式審判程序後，檢察官復聲請改依協商
程序而為判決，本院判決如下：
    主  文
甲○○共同以非法方法，剝奪人之行動自由，處有期徒刑肆月，
如易科罰金，以銀元佰元即新臺幣玖佰元折算壹日，減為有期
徒刑貳月，如易科罰金，以銀元佰元即新臺幣玖佰元折算壹日
。
    事  實
一、陳偉國（業經本院另案判決）係址設臺北縣汐止市○○○路
    ○ 段81號19樓之萬霖財務管理顧問有限公司（下稱萬霖公司
    ）總經理，實際負責該公司之運作，並僱用杜其叡、周政輝
    （均經本院另案判決）、陳明坤（經本院通緝中）、陳明德
    、曾文龍（業經本院判決確定）、劉明正、劉嘉富（均經本
    院另案判決）、闕榮達（業經本院判決確定）、謝文琳（另
    經本院判決不受理）及甲○○等人，於收購不良債權後向債
    務人催討債務。惟陳偉國等人不思以正當方式催促債務人還
    款，竟於90年間，先以萬霖公司名義與許碧峰約定移轉債權
    ，而取得乙○○積欠許碧峰之新臺幣（以下同）108萬元債
    權後，由陳偉國與萬霖公司員工陳明德、周政輝、杜其叡、
    陳明坤、劉明正、甲○○、謝文琳、曾文龍及甲○○之友人
    謝東儐（另經本院判決）共同基於剝奪人行動自由之犯意聯
    絡，先與陳明德、周政輝、杜其叡、陳明坤、劉明正、甲○
    ○、謝文琳、謝東儐於90年10月10日11時許同至乙○○位於
    臺北縣新莊市○○路40之1號之工廠，除向乙○○說明欲催
    討債務之來意及巡視該工廠內之貨品外，並揚言渠等為竹聯
    幫份子，業已監控其行蹤等語，離開前復留下載有萬霖公司
    地址之名片，要求乙○○至萬霖公司協商還款事宜。乙○○
    因受陳偉國等人之壓力，遂於當日15時許至萬霖公司協調上
    開債務。陳偉國、陳明德、周政輝、杜其叡、陳明坤、謝東
    儐、劉明正、甲○○、曾文龍見乙○○進入萬霖公司辦公室
    後，便將該辦公室之門關上，要求乙○○當日先處理50萬元
    ，另必須答應每隔1星期付10萬元，最後1星期付20萬元，總
    計110萬元，如不同意則不得離開該處，並由周政輝、杜其
    叡、謝東儐、甲○○等人看守乙○○，以此方式剝奪乙○○
    之行動自由。陳偉國、陳明德、陳明坤、劉明正及曾文龍與
    乙○○商討還款事項期間，復推由陳明德、劉明正2人對乙
    ○○恐嚇稱，渠等已經掌握乙○○之妻、兒行蹤，若不還錢
    ，將對其妻、兒不利等語，乙○○因而心生畏懼，同意撥打
    電話請妻子籌措現金清償，適臺北市政府警察局刑事警察大
    隊據報前往上開地點拘提陳偉國等人，乙○○始能脫困。
二、案經乙○○訴由臺北市政府警察局移請臺灣臺北地方法院檢
    察署檢察官偵查起訴。
    理  由
一、程序部分：
    本案被告甲○○所犯係死刑、無期徒刑、最輕本刑為3年以
    上有期徒刑以外之罪，其於本院準備程序中就被訴事實為有
    罪之陳述，經本院合議庭裁定由受命法官獨任依簡式審判程
    序，並獨任進行協商程序而為判決，先予敘明。
二、得心證之理由：
    上開犯罪事實，業據被告甲○○於本院進行準備程序及審理
    程序時坦承不諱，核與證人乙○○證述之情節相符，尚無矛
    盾或不合常情之處，足認被告甲○○之自白與事實相符，應
    堪採信。本案事證明確，被告犯行堪予認定。
三、被告行為後，前於94年2月2日修正公布之刑法，已自95年7
    月1日起施行，另刑法施行法亦於95年5月14日增訂該法第1
    條之1規定，並自95年7月1日施行。其中修正後刑法第2條之
    規定，乃係關於新舊法比較適用之準據法，其本身無關行為
    可罰性要件之變更，故於95年7月1日刑法修正施行後，如有
    涉及比較新舊法之問題，即應逕依修正後刑法第2條第1項規
    定，為「從舊從輕」之比較（最高法院95年度第8次刑事庭
    會議決議意旨參照）。經查：
  (一)刑法第302條第1項雖未修正，然於上開刑法及其施行法修正
    施行前，依罰金罰鍰提高標準條例第1條前段規定，刑法第
    302條第1項所定罰金刑部分之法定刑度「銀元300元以下」
    均係提高為銀元3,000元即新臺幣9,000元以下，最低刑度則
    依修正前刑法第33條第5款規定，應為銀元1元即新臺幣3元
    以上。嗣因刑法施行法第1之1條第2項已增訂：「中華民國
    94年1月7日刑法修正施行後，刑法分則所定罰金之貨幣單位
    為新臺幣；94年1月7日刑法修正時，刑法分則編未修正之條
    文定有罰金者，自94年1月7日刑法修正施行後，就其所定數
    額提高為30倍，但72年6月26日至94年1月7日新增或修正之
    條文，就其所定數額提高為3倍。」，而此規定係在替代罰
    金罰鍰提高標準條例部分條文，與適用罰金罰鍰提高標準條
    例之結果相同，對於被告而言並不發生有利或不利之問題，
    僅係將貨幣單位由銀元改為新臺幣，並非法律變更刑度之條
    文，當無須就新舊法比較，應逕適用之（臺灣高等法院暨所
    屬法院95年法律座談會刑事類提案第17號研討結果參照）。
    又修正後刑法第33條第5款亦已將罰金刑調整為新臺幣1,000
    元以上，以百元計算，故依前述標準換算，刑法第302條第1
    項之修正後罰金刑法定刑度已變更為「新臺幣9,000元以下
    、1,000元以上」，是比較修正前後刑度結果，修正後之規
    定對被告並非較為有利，揆諸前揭刑法第2條第1項前段規定
    ，即應適用修正前之刑法第33條第5款等規定。
  (二)修正後刑法第28條關於成立共同正犯之標準，將原來共同正
    犯之共同「實施」犯罪，改為共同「實行」犯罪，剔除完全
    未參與犯罪相關行為之「實行」的「陰謀共同正犯」及「預
    備共同正犯」，而本案被告之犯行非屬陰謀、預備共同正犯
    ，不論依修正前刑法第28條之規定，抑或修正後刑法第28條
    之規定，均構成共同正犯，刑罰規範狀態並無變更，對被告
    而言並無「有利」或「不利」之情形，其刑罰規範狀態並無
    變更，應不生新舊法比較之問題，自應逕依現行有效之法律
    即修正後刑法第28條之規定，論以共同正犯，均核先說明（
    臺灣高等法院暨所屬法院95年法律座談會刑事類提案第8號
    意旨參照）。
四、按刑法第302條第1項之妨害自由罪，包括私行拘禁及以其他
    非法方法兩種型態，所謂非法方法，係指強暴、脅迫或恐嚇
    等一切不法手段。因此，如於非法剝奪他人行動自由之行為
    繼續中，再對被害人施加恐嚇，則其恐嚇之行為，仍屬剝奪
    行動自由之部分行為，不另論罪（最高法院74年台上字第
    3404號判例、87年度台上字第1066號判決參照），是被告甲
    ○○與另案被告陳偉國、陳明德、周政輝、杜其叡、劉明正
    、謝東儐等人係於將萬霖公司辦公室之門關上，阻止告訴人
    乙○○自由進出而剝奪其行動自由後，復推由陳明德、劉明
    正2人以恐嚇危害安全之方法迫使乙○○同意被告等人所提
    出之償還方式，是核被告甲○○之所為，均係犯刑法第302
    條第1項之非法剝奪他人行動自由罪。被告甲○○與另案被
    告陳偉國、陳明德、周政輝、杜其叡、劉明正、謝東儐等人
    就上開非法剝奪他人行動自由之犯行，有犯意聯絡及行為分
    擔，皆為共同正犯。本案起訴書原記載被告甲○○係違反組
    織犯罪防制條例第3條第1項後段、刑法第302條第1項、第
    304條第1項、第305條等罪嫌，然實行公訴檢察官於本院行
    準備程序時已更正被告甲○○則係犯刑法第302條第1項罪嫌
    （見本院91年度訴字第547號卷三第145-146頁、第217-220
    頁）。按於起訴書「所載法條」與到庭實行公訴檢察官「所
    更正之法條」不一致時，依檢察一體之原則，實行公訴檢察
    官有權更正起訴書所引應適用之法條，故應以實行公訴檢察
    官之更正法條作為「檢察官所引應適用之法條」（臺灣高等
    法院（90）廳刑一字第00299號函參照），是以本案自毋庸
    變更起訴法條，附此敘明。爰審酌被告甲○○並無因案經法
    院判決之紀錄，素行尚可，惟為催討債務不惜以上開非法方
    式剝奪他人等之行動自由，使告訴人乙○○因此受心理恐懼
    等情節，其惡行自屬非輕，然被告嗣後已向本院坦承其犯行
    ，其犯後態度尚稱良好等一切情狀，於協商合意範圍內為判
    決主文所示之刑。
五、被告行為時之易科罰金折算標準，依修正前刑法第41條第1
    項、修正前罰金罰鍰提高標準條例第2條前段（現已刪除）
    規定，就其原定數額提高為100倍折算1日，則本案被告行為
    時之易科罰金折算標準，應以銀元100元（即新臺幣300元）
    以上300元（即新臺幣900元）以下折算1日。惟95年7月1日
    修正公布施行之刑法第41條第1項前段則規定：「犯最重本
    刑為5年以下有期徒刑以下之刑之罪，而受6個月以下有期徒
    刑或拘役之宣告者，得以新臺幣1,000元、2,000元或3,000
    元折算1日，易科罰金。」比較修正前後之易科罰金折算標
    準，以95年7月1日修正公布施行前之規定，較有利於被告，
    則應依刑法第2條第1項前段，適用修正前刑法第41條第1項
    前段。本案既仍適用修正前刑法第41條第1項前段之規定定
    被告易科罰金之折算標準，自仍應適用修正前罰金罰鍰提高
    標準條例第2條之規定提高折算之罰金數額，諭知以新臺幣9
    00元折算1日為易科罰金之折算標準，且為免與刑法第41條
    第1項修正施行後所定易科罰金折算標準改採新臺幣計算產
    生混淆誤解起見，另引用現行法規所定貨幣單位折算新臺幣
    條例第2條明定易科罰金折算標準及折算新臺幣之數額，以
    資明確。又被告犯罪時間，係在96年4月24日以前，依中華
    民國九十六年罪犯減刑條例第2條第1項第3款、第7條之規定
    ，應減其宣告刑2分之1，並依前開減刑條例第9條之規定，
    諭知易科罰金之折算標準。
六、應適用之法條：
    依刑事訴訟法第299條第1項前段、第273條之1第1項、第455
    條之4第2項，刑法第2條第1項前段、第28條、第302條第1項
    ，修正前刑法第41條第1項前段，刑法施行法第1條之1，修
    正前罰金罰鍰提高標準條例第2條，現行法規所定貨幣單位
    折算新臺幣條例第2條，中華民國九十六年罪犯減刑條例第2
    條第1項第3款、第7條、第9條之規定，判決如主文。
七、本判決除有刑事訴訟法第455條之4第1項第1款、第2款、第
    4款、第6款、第7款所定情形之一，或違反同條第2項規定者
    外，不得上訴。
八、如不服本件判決，得自收受判決送達之日起10日內，向本院
    提出上訴書狀，上訴於第二審法院。
本案經檢察官蕭方舟到庭執行職務。
中　　華　　民　　國　　96　　年　　9 　　月　　28　　日
                  刑事第十庭    法  官  林柏泓
以上正本證明與原本無異。
                                書記官  柯貞如
中　　華　　民　　國　　96　　年　　9 　　月　　28　　日
中華民國刑法第302條
（剝奪他人行動自由罪）
私行拘禁或以其他非法方法，剝奪人之行動自由者，處 5 年以下
有期徒刑、拘役或 3 百元以下罰金。
因而致人於死者，處無期徒刑或 7 年以上有期徒刑，致重傷者，
處 3 年以上 10 年以下有期徒刑。
第 1 項之未遂犯罰之。
